【裁判字號】    90,上易,635
【裁判日期】    901003
【裁判案由】    背信等
【裁判全文】
臺灣高等法院臺中分院刑事判決                      九十年度上易字第六三五號
      上  訴  人
      即  被  告  丁  ○  ○
      選任辯護人  巫  維  仁
右上訴人因背信案件，不服臺灣南投地方法院八十七年度易字第五四六號中華民國九
十年一月十一日第一審判決（起訴案號：臺灣南投地方法院檢察署八十六年度偵字第
四九六五號、第五六一三號），提起上訴，本院判決如左：
      主    文
上訴駁回。
丁○○緩刑伍年。
      事    實
一、丁○○係南投縣名間鄉農會（以下稱名間農會）前總幹事（任職期間自民國八十
    年十二月起至八十六年三月四日止），負責綜理信用部、供銷部等部門綜合業務
    督導，向理事會負責，另陳俊結（已判決確定）則係名間鄉農會信用部前貸款查
    估人員（任職期間自七十九年間起至八十二年十二月止），負責各項放款查估業
    務，其二人均受名間鄉農會之委任，分別負有確實查估不動產擔保品價值與准駁
    申請人貸款與否以確保農會債權之責，俱為名間農會處理業務之人。詎其二人明
    知依名間鄉農會擔保品估價標準（下稱估價標準）第二項第一款之規定，農地之
    估價方式係參酌（單位時價＋公告現值）×二分之一×面積＝放款值。同估價標
    準第二項第三款規定，建地係參酌（時價×面積）－時價地價之增值稅＝估價金
    額。估價金額×放款率（最高80％）＝放款值。而依同估價標準第二項第四款之
    規定，增值稅之計算則視單位時價（Α）除以原規定地價或前次移轉現值（Β）
    得之值（Ｃ）如大於一時，以（Α－Β）×40％×面積所得之值為其增值稅；若
    Ｃ值大於二時，則以（Α×0.5－Β×0.6）×面積所得值為增值稅；若Ｃ值大於
    三時，則以（Α×0.6 －Β×0.9 ）×面積所得之值為增值之稅。竟共同基於意
    圖為第三人不法利益之概括犯意聯絡，於八十一年十月間明知白木春所有而以張
    志明名義申貸之坐落台中縣梧棲鎮○○段一一八之四二地號土地應有部分三分之
    二，面積五百五十平方尺，時價每平方尺僅為新臺幣（下同）五萬四千二百八十
    二元，而依上開規定計算該土地之貸款值僅為一千零七十七萬二千零八十元，竟
    由陳俊結查估每坪時價四十五萬元（即每平方公尺十三萬六千一百二十五元），
    並簽請准予放款二千五百萬元，丁○○亦明知該貸款案件擔保物不足為債權之擔
    保，竟予核准，並於八十二年一月間准予撥款，共超貸之貸款金額達一千四百二
    十二萬七千九百二十元；復於八十二年十月間明知王金永以張杏美所有坐落台中
    縣沙鹿鎮○○○段四七一地號土地，面積八百十二平方尺，時價每平方尺僅為三
    萬九千五百二十四元，而依上開規定計算該土地之貸款值僅為一千一百四十三萬
    九千四百五十六元，竟由陳俊結查估每坪時價二十萬元（即每平方公尺六萬零五
    百元），縱使再加上得予加成計算之其上建物可得之貸款值五百二十萬八千八百
    八十九元，亦僅得准貸一千六百六十四萬八千三百四十五元，竟簽請准予放款二
    千二百萬元，丁○○亦明知該貸款案件擔保物不足為債權之擔保，竟予核准，並
    於八十二年十月下旬間准予撥款，共超貸之貸款金額達五百三十五萬一千六百五
    十五元，致使該農會營業上資金未獲有效運用，而生損害於名間鄉農會之財產。
二、案經名間鄉農會告訴及法務部調查局南投調查站移送臺灣南投地方法院檢察署檢
    察官偵查起訴。
      理    由
一、訊據被告丁○○對於在右揭時間擔任名間農會總幹事以及有核准上開貸款案件等
    事實均坦承不諱，惟否認有何背信犯行，辯稱：(一)被告自八十二年十二月間起獲
    聘擔任名間鄉農會總幹事，陳俊結則自七十九年間起即在該農會信用部任承辦貸
    款查估人員，經驗較被告豐富，且陳俊結對本件貸款抵押品不動產之查估報告，
    曾按農會信用體制，簽報給信用部主任、秘書逐級審核，彼等均對核貸無意見，
    被告信任承辦人及承辦單位主管之意見而蓋章准貸。(二)查估人員陳俊結曾至抵押
    品土地現場勘查，並繪製現場圖，被告則未曾勘查現場，而理事會並未要求總幹
    事一定要去勘查現場，被告只能信賴陳俊結所簽報之不動產查估報告，只作書面
    審核。(三)通常情形，信用部主任及秘書對查估人員簽註之意見，如有不同看法，
    理應加註其意見，惟本件二個申貸案，信用部主任及秘書二層主管卻未有提供參
    酌的意見，被告誤以為查估人員的意見可以信賴而循例蓋章通過，屬作業上之疏
    失。(四)本件二貸款案在申貸過程中，貸款人從未與被告有任何接觸，被告亦未曾
    對查估人員及信用部承辦人有何指示情事，更未曾接受任何請託或收受任何好處
    ，被告毫無理由圖第三人不法利益，亦無損害於名間鄉農會之動機。(五)白木春貸
    款案及至發現擔保物不足全額清償時，名間鄉農會即聲請假扣押，倘被告圖第三
    人不法利益，又何須如此劍及履及處置？(六)被告擔任名間鄉農會總幹事共五年二
    個月，期間核貸金額不下一萬件，但查估抵押品價值偏高發生差錯之件數亦僅此
    二件。故被告並無背信之主觀犯意云云；惟查：
  (一)右揭犯罪事實，業據告訴人於偵、審中指訴綦詳，復有白木春、王金永申貸借款
    資料在卷可證，其中白木春所有梧棲鎮○○段一一八之四二地號土地於八十一年
    度之公告現值每平方公尺為三千零七十七元，而時價每平方尺為五萬四千二百八
    十二元；另王金永以張杏美所有位於沙鹿鎮○○○段四七一地號土地於八十二年
    度之公告現值每平方公尺為二千七百元，時價每平方尺為三萬九千五百二十四元
    ，此經原審函請華聲企業發展鑑定顧問有限公司鑑定屬實，有鑑定報告書乙份在
    卷可稽，同案被告陳俊結竟然分別查估每坪時價四十五萬元（即每平方公尺十三
    萬六千一百二十五元）、及每坪時價二十萬元（即每平方公尺六萬零五百元，再
    加上建物五百二十萬八千八百八十九元），並分別簽請丁○○准予放款二千五百
    萬元及二千二百萬元，顯然上述貸款案件之擔保物均不足為債權之擔保，自屬超
    貸無誤。
  (二)次查被告丁○○於右述貸款之時係擔任名間鄉農會總幹事，負責綜理信用部、供
    銷部等部門綜合業務督導，向理事會負責，是其就該農會信用部之放款案件具有
    最後審核決定權，而前開貸款案件均由其核准後始行貸放，亦為被告丁○○所是
    認無訛。而有關農會辦理授信業務，為避免發生逾期放款、訴訟求償甚或呆帳者
    之風險，安全性厥為首要之原則，而有關之擔保品評估標準、放款額度、審核事
    項等規定，即係用以審酌授信品質之良窳，以期將放款風險降至最低而設，故貸
    放款項確能循相關作業規定，詳實查核授信品質，方屬盡善良管理之注意。被告
    丁○○既身為農會總幹事，於授信時自應恪遵上述原則，以維農會之最大利益。
    然查名間農會查估人員層轉核貸案件至總幹事時，除有其制作之不動產放款值調
    查報告表外，尚有檢附土地登記簿謄本、地藉圖及公告現值等資料乙情，並據同
    案被告陳俊結於調查局南投縣調查站偵訊時供稱：「（問：你辦理前述白木春等
    不動產申貸案件抵押品之地籍圖、土地謄本、公告現值等資料，是否均有隨同「
    不動產放款值調查報告表」呈送丙○○、戊○○、丁○○等審核？）答稱：「均
    有」、「（問：如你前述，貴農會信用部主任、秘書、總幹事如何覆查審核你之
    查估時價？）答稱：「我將查估所得時價填載於不動產值調查報告表後，連同地
    籍圖、土地登記簿均送請信用部主任、秘書、總幹事逐級審核，再由該等主管另
    行擇日另行前往不動產擔保品所在地查訪時價，以印證我之查估時價是否正確，
    以決定准否放款之依據」等語（八十六年度偵字第四九六五號卷第三十六頁反面
    、八十六年度第五六一三號卷第三十四頁反面），被告辯稱總幹事不可能至現場
    查估，只能相信承辦人查估報告，各級主管未曾加註意見，故無可供參酌資訊云
    云，已難憑採。再者，被告陳俊結於原審審理時自承未至前開白木春土地現場勘
    查時，即於勘查途中車內聽聞陳福祥略述之土地位置，便在其業務上應制作之不
    動產放款值調查報告表「圖面」欄內，將白木春所提供抵押品，實際並未面臨道
    路之田地，畫為面臨道路之住宅區乙情不諱，核與證人陳福祥所證之情節相符（
    原審卷第一宗第一六四頁、第二九七頁正反面、第三○○頁正反面），亦足見同
    案被告陳俊結查估之土地市價若干之調查、詢價均屬聊備一格，顯然與事實不符
    ，而被告亦顯未依職權審慎對照地籍圖與陳俊結所繪製位置圖是否相符並審核相
關資料即行核貸，自非所謂之疏忽所得掩飾。又本件白木春貸款案之擔保品於八
    十年四月間僅由合作金庫准予貸款最高限額三百萬元，且該不動產放款值調查報
    告表「圖面」欄之土地方位，與地籍圖所載之位置明顯不同；另王金永貸款案之
    擔保品於八十二年七月間僅由台中縣沙鹿鎮農會准予貸款最高限額一千七百萬元
    ，此情於被告丁○○准駁貸款與否之際，均可輕而窺見，被告竟仍予核准與市價
    顯不相當之貸款額度，自具有為第三人不法利益之意圖甚明，被告雖以事後農會
    曾積極追償貸款金額及本案二件申貸案僅占其任期核貸案件總數極小比例，辯稱
    並無主觀犯意云云，然上開貸款案農會是否受償及如何摧收與本件被告核貸時已
    成立之背信犯行無涉，且被告圖為他人不法利益核貸予第三人之件數與被告是否
    具備本件犯行故意亦無當然關聯性，被告前開所辯，亦難憑信。
  (三)綜上所述，被告丁○○上開所辯，顯均係卸責之詞，無解於其應負之刑責。此外
    ，並有同案被告陳俊結偽造之查估報告表影本二紙在卷、南投縣名間鄉農會第十
    一屆第二十二次理事會會議紀錄、名間鄉農會擔保品估價標準等資料附卷可證，
    事證明確，被告犯行堪以認定，應予依法論科。至被告選任辯護人雖另聲請傳訊
    證人即名間農會前信用部主任及秘書丙○○、甲○○及戊○○等人，並聲請本院
    調查被告於農會任期中分別於八十一年八月八日、八十二年五月二十二日所核准
    之陳福祥、陳瑞欣貸款案中各級主管及被告有加註審核意見，證明被告審核本件
    貸款案並非按照查估人員意見照單全收，本案係因疏忽所致云云。惟被告確有為
    本件背信犯行已如前述，縱被告於其任期內其他貸款案件之審核程序係依估算標
    準未超額核貸，亦尚難憑該等貸款案件推論被告並無本件犯行，且證人丙○○、
    甲○○及戊○○等人，於本院亦均僅證稱：渠等未至現場，完全按查估人員意見
    採書面審核，本件貸款案所加註之意見係為提醒承辦人員及確保債權等語（本院
    卷第五四至五九頁），上開證人當時或任名間農會信用部主任，或任秘書等具審
    核本案二件申貸案人員，然上開證人曾與被告有同事關係，丙○○、戊○○又為
    本件同案被告並經無罪判決，衡情其等即斷無可能自承曾發現本件貸款案中陳俊
    結查估金額過高並予以核章准貸後層轉被告丁○○，是上開三名證人證詞即有偏
    頗迴護，亦難資為被告有利之認定，併此敘明。
二、核被告丁○○所為，係犯刑法第三百四十二條第一項之背信罪。被告先後背信之
    犯行，時間緊接，所為均係犯罪構成要件相同之罪，顯均係基於概括犯意為之，
    是為連續犯，應依法加重其刑。被告就上開犯行與陳俊結有犯意之聯絡及行為之
    分擔，為共同正犯。原審審酌被告犯罪之動機、目的、品性、智識程度、決策權
    之多寡、犯罪所造成名間鄉農會損害及犯罪後之態度等一切情狀，適用刑法第二
    十八條、第五十六條、第三百四十二條第一項，罰金罰鍰提高標準條例第一條前
    段，判處被告丁○○有期徒刑一年八月，核其認事、用法及量刑均無不合，被告
    上訴意旨否認犯罪，指摘原判決不當，非可採取，上訴為無理由，應予駁回。末
    查被告前未曾受有期徒刑以上刑之宣告，有刑案資料查註紀錄表可考，其一時失
    慮，觸犯刑章，經此次受刑之宣告教訓應已知警惕，當無再犯之虞，本院認所宣
    告之刑，以暫不執行為適當，故予同時諭知緩刑伍年，以啟自新。
三、公訴意旨另認被告丁○○與陳俊結自八十一年間起，共同基於概括犯意之聯絡，
    連續於處理如附表所示之貸款業務時，違背前開估價標準，而超估如附表所示不
    動產之價值，擅行超貸如附表所示之貸款金額，被告丁○○復於前開白木春於八
    十二年八月十日變更債務人時，於八十三年三月一日批准核貸二千五百萬元，違
    反名間鄉農會八十三年一月十七日第十二屆第六次理事會決議，對外縣市抵押品
    之估價，應依公告現值為之之規定。被告與陳俊結復於如附表所示之借款人及前
    開白木春、王金永逾期未繳息時，仍未依「信用合作社、農漁會信用部逾期放款
    、催收款及呆帳處理辦法」之規定予以催討及聲請支付命令，使貸款之本息無法
    清償，致名間鄉農會造成損失，而生損害於名間鄉農會。因認被告犯有背信罪嫌
    云云。
  甲、按刑法第三百四十二條第一項背信罪之成立，係以為他人處理事務，意圖為自
      己或第三人不法之利益或損害本人之利益，而為違背其任務之行為，致生損害
      於本人之財產或其他利益為要件。經查公訴人認被告與陳俊結於處理如附表編
      號一至七所示之貸款業務時，違背前開規定估價標準，而超估如附表所示不動
      產之價值，擅行超貸如附表所示之貸款金額，無非係以如附表所示不動產所在
      之雲林縣北港地政事務所、虎尾地政事務所、台中縣清水地政事務所、霧峰地
      政事務所、南投縣南投地政事務所及台中市中正地政事務所之買賣實例調查估
      價表為據。然查地政機關所為之買賣實例調查估價表，因受限於買賣實例收集
      不易，買賣當事人間，惟恐繳納高額之土地增值稅及地價稅，對於地政人員所
      為之買賣價款之訪談，回答均多有保留，故買賣當事人所述之成交價格往往與
      實際買賣之價額有相當之差距。再者地政機關所為之買賣實例調查，通常即為
      配合當年期土地公告現值調整作業之需要，並不能代表真正之市場價格，此稽
      之上開台中縣清水地政事務所函說明四載之甚明，故土地公告現值與買賣實際
      之價額，往往有相當差距，此乃眾所週知之事實。然因本件土地之時價，是否
      有如公訴人所指之超估，厥為被告等犯罪成立與否之要件。而原審函請華聲企
      業發展鑑定顧問有限公司鑑定上開土地之查估時之時價，依該鑑定報告書所陳
      ，被告與陳俊結就處理如附表編號一至七所示之貸款業務時，應無超貸之情事
      ，茲分述理由如次：
    (一)編號一謝朝猛部分：其土地依鑑價結果於八十一年間市價每平方公尺為二千一
      百零七元，市價約為一千餘萬元，而依前開規定計算，可貸款值則為五百八十
      餘萬元，而本件僅貸款三百萬元，自無高估及超貸之情事，且告訴人名間鄉農
      會亦供陳本件並無超貸且借款人迄今仍繳息正常等情（參見八十八年六月八日
      告訴理由狀及八十九年十一月三十日陳報狀），足證並無高估及超貸之事實。
    (二)編號二陳瑞欣部分：其土地依鑑價結果於八十一年、八十二年間坐落名間鄉○○段二六地號土地市價每平方公尺各為二千九百三十元、三千零九元，同段
      二六七、二七、二七一地號土地市價均每平方公尺各為三千七百零五元、三
      千八百零三元，同段二二之一九九、一七七之一一五地號、土地市價均每平方
      公尺各為二千一百六十二元、二千二百二十元，同段二二之一五五、二二之一
      五六、二二之一七、二二之一七一地號土地市價均每平方公尺各為一千三百
      八十九元、一千四百二十六元，故上開土地於八十一年、八十二年間總市價約
      為八千五百餘萬元、八千七百餘萬元，而依前開規定計算，八十一年、八十二
      年間可貸款值則為四千九百餘萬元、五千餘萬元，而本件初貸為二千萬元，後
      增貸至三千萬元，縱使上述二六地號土地估價過高，惟總和土地價值之總市
      價及可貸款值，該擔保物已足為債權之擔保，且與貸款之規定無違，自無高估
      及超貸之情事。
    (三)編號三陳福祥部分：其土地依鑑價結果於八十一年間坐落台中縣沙鹿鎮○○○
      段埔子小段一二二地號土地市價每平方公尺為七萬二千八百三十七元，台中縣
      大里市○○段七四三地號土地市價每平方公尺為十一萬零二百九十二元，台中
      市○村段一三一之一五地號土地市價每平方公尺為十二萬六千二百四十八元，
      故上開土地於八十一年間總市價約為四千二百餘萬元，而依前開規定計算，八
      十一年間可貸款值則為一千九百五十萬元連同建物可貸金額一百一十六萬餘元
      ，共為二千零六十餘萬元，而本件共貸款二千一百萬元，縱使可貸款值猶不足
      四、五十萬餘元及上述大里市○○段及台中市○村段土地於估價時是嫌過高，
      惟估計土地市價本難完全精確無誤，而本件與計算貸款值與實際貸款金額僅差
      距四、五十萬元之譜，應屬合理之誤差，且總和土地價值之總市價值，其擔保
      物已足為債權之擔保，尚無高估及超貸之情事。雖被告與陳俊結將上開大里市
      ○○段及錦村段土地再加成乘一點九二倍計算其可貸款值，顯然與僅建物可加
      成計算之規定有違，其等於程序上顯有違失，惟上述擔保物既足為債權之擔保
      ，自無損害本人財產之虞，已如上述，縱其等計算上或與規定有違，亦難據此
      驟以刑責相繩。
    (四)編號四李春福部分：其土地依鑑價結果於八十一年間市價每平方公尺為一萬九
      千九百八十元，市價約為四千餘萬元，而依前開規定計算，可貸款值則為二千
      二百萬元，而本件僅貸款六百萬元，應無高估及超貸之情事。
    (五)編號五王老在部分：其土地依鑑價結果於八十一年底、八十二年初間坐落雲林
      縣元長鄉○○段九四之一、二七地號土地市價每平方公尺各為二千七百十八
      元、三千四百五十九元，八十二年間坐落雲林縣土庫鎮○○○段七四一之五、
      七四一之九地號土地市價每平方公尺各為三萬三千七百五十元、三萬八千零二
      十八元，故上開土地於八十二年間總市價約為三千六百餘萬元，而依前開規定
      計算，八十一、二年間可貸款值則為一千六百餘萬元，而本件貸款額為一千五
      百萬元，自無高估及超貸之情事。
    (六)編號六許乾隆部分：其土地依鑑價結果於八十二年間市價每平方公尺為七百九
      十二元，市價約為一千三百餘萬元，而依前開規定計算，可貸款值則為七百四
      十七萬餘元，而本件僅貸款三百六十萬元，自無高估及超貸之情事，且告訴人
      名間鄉農會亦自陳本件並無超貸情事（參見八十八年六月八日告訴理由狀），
      益證並無高估及超貸之事實。
    (七)編號七吳正行部分：其土地依鑑價結果於八十二年底、八十三年初間坐落南投
      縣名間鄉○○段一七九之六地號土地市價每平方公尺為一千七百零七元，坐落
      南投縣名間鄉○○段五四之五三地號土地市價每平方公尺為八萬五千七百九
      十三元，故上開土地斯時總市價約為一千六百餘萬元，而依前開規定計算，土
      地部分八十二、三年間可貸款值則為七百餘萬元，至於建物部分，依南投縣名
      間鄉農會第十一屆第二十二次理事會會議決議則可加成計算，縱該建物依公訴
      人所載未予加成 150/100計算，亦可貸得一百一十餘萬元，兩者相加可貸款值
      則已逾八百萬元，而本件僅貸款六百五十萬元，自無高估及超貸之情事。
  乙、又前開白木春之貸款案，其所貸款之二千五百萬元早於八十二年一月間准予撥
      款，而八十二年八月十日係白木春將債務人張志明變更為自己，有土地及建築
      改良物他項權利移轉變更契約書在卷可參，是該項行為亦僅是債務人名義變更
      之換單而已，尚非新增之貸款案件，是被告丁○○應無違反名間農會八十三年
      一月十七日第十二屆第六次理事會決議，對外縣市抵押品之估價，應依公告現
      值為之之規定。
  丙、再查名間鄉農會就借款人倘延滯還款，其催收程序首先係由放款人員發現貸款
      人三個月未繳息時，方把資料轉給催收人員，催收人員即製造催收紀錄卡，訪
      催回來後並作成紀錄，呈給信用部主任、秘書、總幹事閱覽乙節，業據名間鄉
      農會總幹事黃益利、催收人員王百賢結證屬實，是催收延滯放款者，其主動權
      尚非掌控於信用部主任、秘書、總幹事等人手中，且公訴人所起訴等九件貸款
      ，復查無被告丁○○有指示不予催討或故意延宕之情形，自難以上述貸款案件
      有延滯催討之情事，遽認被告丁○○涉有背信之犯行。原審以公訴人另指被告
      所涉上開背信部分事證尚屬不足，惟依公訴意旨，被告此部分犯行與前揭有罪
      部分具有一罪關係，爰不另為無罪諭知，並無不合，併此敘明。
據上論結，應依刑事訴訟法第三百六十八條，刑法第七十四條第一款判決如主文。
本案經檢察官乙○○到庭執行職務。
中      華      民      國      九十     年       十      月     三     日
                                    臺灣高等法院臺中分院刑事第二庭
                                          審判長法  官  羅  禮  政
                       法  官  蔡  聰  明
                                                法  官  陳  欣  安
右正本證明與原本無異。
不得上訴。
                                                書記官  紀  美  鈺
中      華      民      國      九十     年       十      月     四     日
附錄本案論罪科刑法條全文：
刑法第三百四十二條第一項：
為他人處理事務，意圖為自己或第三人不法之利益或損害本人之利益，而為違背其任
務之行為，致生損害於本人之財產或其他利益者，處五年以下有期徒刑、拘役或科或
併科一千元以下罰金。
                                                                        Ｉ


司法院資訊處製作；財團法人民間司法改革基金會備份。
